ACORDAO-COMPLETO-2375515

ACÓRDÃO 10431/2019 ATA 34/2019 - PRIMEIRA CÂMARA

VISTOS, relatados e discutidos estes autos dos Embargos de Declaração opostos pelo Sr. Frank Luiz da Cunha Garcia e pelo Município de Parintins/AM contra o Acórdão 2848/2019-TCU-Primeira Câmara.     
ACORDAM os Ministros do Tribunal de Contas da União, reunidos em sessão da Primeira Câmara, ante as razões expostas pelo Relator, em:
9.1. com fundamento nos arts. 32, inciso II, e 34 da Lei 8.443/1992, conhecer dos Embargos de Declaração opostos pelo Sr. Frank Luiz da Cunha Garcia e pelo Município de Parintins/AM, para, no mérito, negar-lhes provimento, mantendo-se inalterado o teor do Acórdão 2848/2019-TCU-Primeira Câmara; 
9.2. encaminhar cópia deste Acórdão aos embargantes, bem como aos Srs. Fábio Nunes Bandeira de Melo e Bruno Vieira da Rocha Barbirato, representantes legais.

Embargos de Declaração opostos contra o Acórdão 2.848/2019  Primeira Câmara.

Primeira Câmara

Município de Parintins/AM.

3. Embargantes: Frank Luiz da Cunha Garcia (XXX.150.072-XX) e Município de Parintins/AM (04.329.736/0001-69).

13.1. Ministro presente: Benjamin Zymler (na Presidência).
13.2. Ministros-Substitutos convocados: Augusto Sherman Cavalcanti, Marcos Bemquerer Costa (Relator) e André Luís de Carvalho.
13.3. Ministro-Substituto presente: Weder de Oliveira.

ACORDAO-COMPLETO-2561834

Acórdão de Relação 8743/2022 - Segunda Câmara

Acórdão de Relação

Segunda Câmara

ACORDAO-COMPLETO-2425363

Acórdão 1175/2021 - Primeira Câmara

MARCOS BEMQUERER

Ministro-Substituto Marcos Bemquerer Costa.

Cuida-se de Embargos de Declaração opostos pelo Sr. Frank Luiz da Cunha Garcia e pelo Município de Parintins/AM contra o Acórdão 2848/2019-TCU-Primeira Câmara (peças 71 e 73) .
2.	Aquele decisum, no que tange ao deslinde deste feito, julgou irregulares as contas dos embargantes, condenando-os em débito, e aplicou ao ex-Prefeito multa pecuniária no valor de R$ 5.000,00. 
3.	Nesta etapa, os embargantes apontam a existência de contradição, obscuridade e omissão no Acórdão guerreado, motivo pelo qual requerem, em síntese, que os presentes Embargos Declaratórios sejam conhecidos e, no mérito, considerados procedentes, com a atribuição de efeitos infringentes tendentes a expungir dos responsáveis a condenação imposta por esta Corte, e a sanção pecuniária aplicada ao ex-alcaide (peças 71, pp. 19/21 e 73, pp. 12/13) 
4.	Os recorrentes pugnaram, também, que todos os atos de comunicação processual sejam publicados em nome de seus representantes legais, Srs. Fábio Nunes Bandeira de Melo e Bruno Vieira da Rocha Barbirato. 
	É o Relatório.

Adrimar Freitas de Siqueira (OAB/AM 8.243), Amanda Gouveia Moura (OAB/AM 7.222), Antônio das Chagas Ferreira Batista (OAB/AM 4.177), Bruno Giotto Gavinho Frota (OAB/AM 4.514), Bruno Vieira da Rocha Barbirato (OAB/AM 6.975), Eurismar Matos da Silva (OAB/AM 9.221), Fábio Nunes Bandeira de Melo (OAB/AM 4.331), Fernanda Couto de Oliveira (OAB/AM 11.413), Igor Arnaud Ferreira (OAB/AM 10.428), Leandro Souza Benevides (OAB/RJ 123. 979 E OAB/ AM 491-A), Lívia Rocha Brito (OAB/AM 6.474), Marcia Gilvana Pacheco Peres (OAB/AM 8.646), Paulo Victor Vieira da Rocha, (OAB/SP 231.839 E OAB/AM 540-A), Pedro de Araújo Ribeiro (OAB/AM 6.935) e Sociedade de Advogados Vieira da Rocha, Benevides & Frota Advogados (OAB/AM 222/2006).

Não atuou.

EMBARGOS DE DECLARAÇÃO. INEXISTÊNCIA DE OMISSÃO, CONTRADIÇÃO OU OBSCURIDADE. ALEGAÇÃO DE QUESTÕES DE MÉRITO. CONHECIMENTO E REJEIÇÃO. 1) Os Embargos de Declaração não se constituem em figura recursal adequada à discussão de questões de mérito. 2) Rejeitam-se os Embargos de Declaração opostos em face de julgado desta Corte, ante a ausência de omissão, obscuridade e contradição.

TOMADA DE CONTAS ESPECIAL (TCE)

não atuou.

Em exame os Embargos de Declaração opostos pelo Sr. Frank Luiz da Cunha Garcia e pelo Município de Parintins/AM contra o Acórdão 2848/2019-TCU-Primeira Câmara. 
2.	Mencionado decisum, no que tange ao deslinde deste feito, julgou irregulares as contas dos embargantes, condenando-os em débito, e aplicou ao ex-Prefeito multa pecuniária no valor de R$ 5.000,00. 
3.	Nesta etapa, os embargantes apontam a existência de contradição, obscuridade e omissão no Acórdão guerreado, motivo pelo qual requerem, em síntese, que os presentes Embargos Declaratórios sejam conhecidos e, no mérito, considerados procedentes, com a atribuição de efeitos infringentes tendentes a expungir dos responsáveis a condenação imposta por esta Corte, e a sanção pecuniária aplicada ao ex-alcaide.
4.	Inicialmente, cabe esclarecer que os presentes Embargos de Declaração podem ser conhecidos, porquanto opostos de forma tempestiva e em consonância com os preceitos normativos cabíveis à espécie, insculpidos no art. 287 do Regimento Interno do TCU.
5.	Quanto ao mérito, observo que os Embargos de Declaração são, em regra, recurso integrativo, que objetivam extirpar da decisão embargada, o vício da omissão, entendida como " (...) aquela advinda do próprio julgado e prejudicial à compreensão de causa, e não aquela que entenda o embargante, ainda mais como meio transverso a impugnar os fundamentos da decisão recorrida." (STJ, Edcl Resp 351490, DJ 23/9/2002) .
6.	Elpídio Donizetti, in Curso Didático de Direito Processual Civil, Del Rey, 6ª Ed., Belo Horizonte, 2005, pág. 319, assevera que os "Embargos de Declaração podem ser conceituados como o recurso que visa ao esclarecimento ou à integração de uma sentença ou Acórdão.", destacando, ainda, que: "Três são as hipóteses de cabimento dos embargos de declaração: obscuridade, contradição ou omissão." (pág. 320) .
7.	No presente caso, em que pese os recorrentes aduzirem que há omissão, contradição e obscuridade no decisum guerreado, não foram capazes de comprová-las, eis que, em verdade, valem-se da presente peça recursal para rediscutir o mérito daquela deliberação. 
8.	O Município de Parintins/AM pondera que, diferentemente do que constou do Acórdão combatido, não foi revel nestes autos, eis que teria sido representado, do mesmo modo que neste recurso, pelo seu Prefeito, o Sr. Frank Luiz da Cunha Garcia. 
9.	Não procede a assertiva do embargante. Tal questão foi especificamente tratada por este Relator. Transcrevo, por oportuno, o seguinte excerto do Voto condutor da deliberação vergastada:
"23. Embora a citação constante do Ofício 1.184/2018-TCU/SECEX-AM (peça 47) tenha sido endereçada ao Município de Parintins/AM, a resposta a tal missiva apresenta alegações de defesa do Sr. Frank Luiz da Cunha Garcia, como se nota à peça 54.
24. Nesse sentido, impõe-se que aquela municipalidade seja considerada revel, dando-se prosseguimento ao processo, nos termos do art. 12, § 3º, da Lei 8.443/1992." (grifo acrescido) 
10.	Portanto, em sua resposta (acostada à peça 54) , o Sr. Frank Luiz da Cunha Garcia não fez qualquer menção ao fato de que se defendia em nome da municipalidade, sendo acertada, desse modo, a conclusão de que o ente tenha sido revel na citação que lhe fora dirigida.
11.	O Município de Parintins/AM prossegue afirmando que houve omissão quanto à ocorrência de força maior, consubstanciada, segundo aduz, pelo bloqueio judicial efetuado nas contas municipais. 
12.	Tal argumento também não merece acolhimento. O tópico atinente ao bloqueio de verbas foi expressamente abordado, como se nota do trecho do Voto condutor do Acórdão 2848/2019-TCU-Primeira Câmara, reproduzido abaixo, 
"22. Noutro giro, quanto ao Município de Parintins/AM, tem-se que, em situação semelhante a que ora se analisa, isto é, quando determinado o bloqueio judicial de valores relativos a verba federal repassada ao ente federado para a quitação de pendências trabalhistas, esta Corte entendeu caracterizado desvio de finalidade, sendo a municipalidade responsável pela devolução do respectivo valor (Acórdãos 5.086/2016, 240/2017 e 1.732/2017, todos da Primeira Câmara, e de Relatoria do Ministro-Substituto Augusto Sherman Cavalcanti) ."
13.		Descaracterizada, assim, a suposta omissão aventada pelo embargante, eis que a situação foi analisada por este Relator à luz da jurisprudência predominante deste Tribunal.
14.	No que tange ao Sr. Frank Luiz da Cunha Garcia, tem-se que alega contradição em função de o decisum combatido ter julgado irregulares suas contas, imputado-lhe débito de R$ 3.148,15, tomando como base, contudo, para efeito de cálculo da multa pecuniária insculpida no art. 57 da Lei 8.443/1992 que lhe fora aplicada, o valor do dano atribuído ao Município de Parintins/AM, da ordem de R$ 66 mil. 
15.	A afirmativa carece de fundamento. A sanção imposta ao ex-Prefeito foi calculada com base no débito que lhe foi imputado, ou seja, R$ 3.148,15. De acordo com o previsto no art. 57 da Lei Orgânica do TCU, a multa pode atingir o montante de até 100% do dano atualizado:
"Art. 57. Quando o responsável for julgado em débito, poderá ainda o Tribunal aplicar-lhe multa de até cem por cento do valor atualizado do dano causado ao Erário." (grifo acrescido) 
16.	Atualizando-se o dano imposto ao embargante até a data de 2/4/2019 (dia da sessão de prolação da deliberação guerreada) , chega-se ao valor de R$ 6.332,50 (cálculos efetuados pelo Sistema Débito, disponível no sítio eletrônico do TCU) . 
17.	Desse modo, a multa aplicada ao Sr. Frank Luiz da Cunha Garcia situou-se no patamar de 79% do dano atualizado, não havendo qualquer contradição ou irregularidade em tal ocorrência.  
18.	O embargante prossegue afirmando que há obscuridade consubstanciada no fato de o órgão concedente ter aprovado a aplicação de R$ 162.041,10, valor superior aos R$ 152.041,07 que lhe restavam para adimplir o convênio entabulado com o Ministério do Meio Ambiente. 
19.	Dessa maneira, aponta que, em verdade, teria empregado mais recursos do que lhe fora repassado, "não havendo que se falar em restituição de valores, considerando a conta acima detalhada" (peça 71, p. 11) .
20.	Somente um esforço interpretativo que desbordasse das mínimas balizas estabelecidas aplicáveis à tal atividade possibilitaria o acolhimento da tese aventada pelo recorrente de que as alegações acima evidenciariam obscuridade no julgado vergastado.
21.	A simples leitura desse argumento é suficiente para indicar que o recorrente tem por finalidade provocar a rediscussão da matéria e não o aperfeiçoamento da deliberação, como é característico dos Embargos Declaratórios. 
22.	Este Relator não descuidou da circunstância de o concedente ter aprovado a aplicação de R$ 162.041,10. Ao revés do que asseverado, tal fato foi expressamente levado em conta no decisum ora combatido. Transcrevo excerto do Voto condutor do Acórdão 2848/2019-TCU-Primeira Câmara em que a matéria é abordada:
"11. Colhe-se do Relatório precedente que o caso foco, sinteticamente, cuida de dano ao erário decorrente da omissão inicial do Sr. Frank Luiz da Cunha Garcia de prestar contas de recursos repassados ao Município de Parintins/AM no âmbito do Convênio 046/2006.
12. Após a realização de citação do responsável e de medida saneadora junto ao Banco do Brasil, ficou caracterizado que parcela do valor atinente ao ajuste em foco fora sequestrada por ordem judicial para o pagamento de valores relativos a ações trabalhistas em que a municipalidade figurava no polo passivo.
13. Dessa maneira, o ente federado foi demandado a apresentar alegações de defesa no que tange ao quantum de R$ 66.958,93 - valor bloqueado judicialmente.
14. Também restou assente nos autos que, dos R$ 219.000,00 repassados pelo concedente, R$ 162.041,10 foram aprovados, conforme consignado da Análise Financeira da Declaração de Gastos Bimestral (peça 5, p. 353) .
15. A Secex/AM apurou, ainda, que foi movimentado na conta específica da avença - fora o valor bloqueado por ordem judicial - R$ 165.189,25, o que importaria débito de R$ 3.148,15 a ser imputado ao ex-Prefeito (R$ 165.189,25 - R$ 162.041,10) .
16. Concordo com tal raciocínio, porquanto a movimentação em excesso na quantia acima informada não foi corretamente explicada pelo responsável em suas alegações de defesa, conforme consta do exame levado a efeito pela Secex/AM, ao qual incorporo às minhas razões de decidir.
17. A defesa do ex-gestor municipal centrou-se no fato de a conta do Convênio 046/2006 ter sofrido bloqueio judicial, o que o levara a travar batalha judiciária no sentido de reaver a verba. Aduz, ainda, que aplicou toda a quantia restante de forma correta. 
18. Nada obstante a assertiva de correta destinação do recurso conveniado, o fato é que que restou não justificado gasto da ordem de R$ 3.000,00, para o qual o Sr. Frank Luiz da Cunha Garcia não anexou ao processo documentos idôneos que comprovassem a sua regular aplicação.
 (...) 
26. Quanto ao valor do débito, o MP/TCU destacou em seu Parecer que a proporção de participação na avença é de 90,9% da União (R$ 300.000,00) e de 9,1% da municipalidade (R$ 30.000,00) .
27. Haja vista que a execução aprovada foi de R$ 162.041,10, a União foi responsável por R$ 147.310,09 (90,9%) e o ente federado por R$ 14.731,01 (9,01%) . Diminuindo do valor efetivamente repassado - R$ 219.000,00 -, a quantia de R$ 147.310,09, chega-se ao montante de R$ 71.689,91, que corresponde ao quantum a ser ressarcido ao erário federal.
28. Deste último valor, deve-se abater R$ 3.148,15, que é o débito de responsabilidade do Sr. Frank Luiz da Cunha Garcia, chegando-se, desse modo, ao total de R$ 68.541,76, que cumpriria à municipalidade repor à União Federal.
29. Nada obstante tais cálculos, tendo em vista que a citação endereçada à municipalidade foi no montante de R$ 66.958,93 (peça 47) e haja vista a baixa materialidade da diferença entre tal valor e aquele apontado pelo Parquet especializado - de R$ 1.582,83 - deixo de propor a renovação da citação, em função da desfavorável relação custo benefício."
23.	Como se vê, a condenação do embargante no débito está devidamente fundamentada, não havendo, como quer o recorrente, rediscutir o mérito da deliberação na estreita via dos Embargos Declaratórios.  
24.	À guisa de conclusão, inexistem os vícios alegados de obscuridade, omissão ou contradição, motivo pelo qual cumpre conhecer destes Embargos de Declaração, para, no mérito, rejeitá-los, mantendo-se inalterado o teor do Acórdão 2848/2019-TCU-Primeira Câmara.
25.	Cabível, por fim, dar ciência do Acórdão que sobrevier aos embargantes, bem como aos seus representantes legais, Srs. Fábio Nunes Bandeira de Melo e Bruno Vieira da Rocha Barbirato, conforme expressamente requisitado (peças 71, p. 20, e 73, p. 13) . 
	Com essas considerações, voto por que seja adotado o Acórdão que ora submeto a este colegiado.  
	T.C.U., Sala das Sessões, em 24 de setembro de 2019.
MARCOS BEMQUERER COSTA
Relator